【裁判字號】    98,交抗,44
【裁判日期】    980204
【裁判案由】    聲明異議
【裁判全文】
臺灣高等法院高雄分院刑事裁定          98年度交抗字第44號
抗  告   人  交通部公路總局高雄區監理所
代  表   人  陳聰乾
受 處 分 人  甲○○
上列抗告人因受處分人違反道路交通管理處罰條例聲明異議案件
，不服臺灣高雄地方法院中華民國97年12月23日裁定（97年度交
聲字第2895號），提起抗告，本院裁定如下：
    主  文
抗告駁回。
    理  由
一、抗告意旨略以：按「一行為同時觸犯刑事法律及違反行政法
    上義務規定者，依刑事法律處罰之。但其行為應處以其他種
    類行政罰或得沒入之物而未經法院宣告沒收者，亦得裁處之
    。」固為94年2 月5 日公佈之行政罰法第26條第1 項所明定
    ；惟緩起訴乃附條件的不起訴處分，屬不起訴處分的一種，
    且刑事案件經檢察官為緩起訴處分確定者同不起訴處分確定
    ，此觀諸刑事訴訟法第256 條、第260 條規定自明。而檢察
    官為緩起訴處分時，依刑事訴訟法第253 條之2 第1 項規定
    ，對被告所為之指示及課予之負擔，係一種特殊的處遇措施
    ，並非刑罰，是該行為自得依違反行政法上義務規定裁處之
    （行政罰法第26條第2 項規定參照）。而本件受處分人有酒
    後違規駕車之行為，其所涉之刑責部分，雖經臺灣高雄地法
    院檢察署於97年10月2 日以97度偵字第23516 號為緩起訴處
    分確定，但其違反行政法上義務部分，仍可依道路交通安全
    管理處罰條例之規定予以裁罰，原裁定認「原處分罰鍰超過
    新臺幣肆仟伍佰元部分撤銷」，尚有未恰，抗告人高監自裁
    字裁80-N00000000號裁決書裁罰1 萬9500元部分，於法有據
    ，爰提起抗告，請求撤銷原裁定云云。
二、按汽車駕駛人，駕駛汽車經測試檢定，酒精濃度超過規定標
    準者，處15,000元以上60,000元以下罰鍰，並當場移置保管
    其車輛及吊扣其駕駛執照1 年；因而肇事致人受傷者，並吊
    扣其駕駛執照2 年；致人重傷或死亡者，吊銷其駕駛執照，
    並不得再考領，道路交通管理處罰條例第35條第1 項第1 款
    定有明文。又依94年2 月5 日公布，95年2 月5 日施行之行
    政罰法第26條規定：「一行為同時觸犯刑事法律及違反行政
    法上義務規定者，依刑事法律處罰之。但其行為應處以其他
    種類行政罰或得沒入之物而未經法院宣告沒收者，亦得裁處
    之。前項行為如經不起訴處分或為無罪、免訴、不受理、不
    付審理之裁判確定者，得依違反行政法上之義務規定裁處之
    。」，同法第1 條規定：「違反行政法上義務而受罰鍰、沒
    入或其他種類行政罰之處罰時，適用本法。但其他法律有特
    別規定者，從其規定。」。上開道路交通管理處罰條例第35
    條第1 項第1 款規定，係對行為人違反行政法上義務規定之
    行政罰，且該條例關於一行為同時觸犯刑事法律及違反行政
    法上義務規定者，並無特別規定，是汽車駕駛人一個酒後駕
    駛汽車行為，經測試檢定酒精濃度超過規定標準，而同時涉
    有刑法第185 條之3 公共危險罪嫌時，道路交通管理處罰機
    關除有行政罰法第26條第1 項但書得處以其他種類行政罰者
    之情形，得裁處其他種類行政罰外，關於罰鍰部分，即應依
    上開行政罰法第26條及道路交通管理處罰條例第10條規定移
    送地方法院檢察署處理，除於移送後再有上開行政罰法第26
    條第2 項所定不起訴等事由，得依違反行政法上義務規定裁
    處之情形外，不得逕依道路交通管理處罰條例第35條第1 項
    第1 款規定，裁處行為人罰鍰之行政罰。
三、次按被告所犯為死刑、無期徒刑或最輕本刑3 年以上有期徒
    刑以外之罪，檢察官參酌刑法第57條所列事項及公共利益之
    維護，認以緩起訴為適當者，得定1 年以上3 年以下之緩起
    訴期間為緩起訴處分，其期間自緩起訴處分確定之日起算」
    ，刑事訴訟法第253 條之1 第1 項定有明文。而行政罰法第
    26條已明揭一事不二罰之原則，亦即應受行政罰之行為如經
    不起訴處分或為無罪、免訴、不受理、不付審理之裁判確定
    者，始得依違反行政法上義務規定裁處之。上開法條規定並
    未包括「緩起訴處分」在內，蓋因「緩起訴處分」最終得使
    被告免於刑事訴追之效果，與「不起訴處分」之效果雖屬相
    同，惟緩起訴處分另須於一定期間內遵守或履行刑事訴訟法
    第253 條之2 各款所規定之事項，若有同法第253 條之3第1
    項各款情形，檢察官仍得依職權或依告訴人之聲請，將緩起
    訴處分撤銷，故緩起訴處分之性質顯與不起訴處分不完全相
    同，仍有處罰之實質意涵在內。爰此，本於對受處分人不利
    益之規定不得任意擴張解釋之原則，自不得類推適用，而認
    應受行政罰之行為經緩起訴處分，仍得依違反行政法上之義
    務規定裁處之。
四、經查：
  (一)本件受處分人甲○○明知酒後開車易生危險，竟於民國97年
    8 月2 日凌晨4 時許，在高雄市○○區○○路不詳地址路邊
    攤飲用2 杯威士忌，已達不能安全駕駛動力交通工具之程度
    後，仍於同日早上7 時30分許，酒後駕駛車號7392－MH號自
    用小客車，沿高雄縣鳥松鄉○○路由西往東行駛，嗣於早上
    8 時25分許，行經高雄縣鳥松鄉○○路與忠誠路交叉口，轉
    彎時不慎撞及由黃義周所騎乘車號886- FAF號重型機車（附
    載乘客陳麗君），致陳麗君受有足及趾多處擦傷等傷害（傷
    害部分未據告訴），經警到場處理交通事故，並測得受處分
    人甲○○吐氣所含酒精成分為每公升0.32毫克之事實，為受
    處分人所不爭執；原處分機關以受處分人酒精濃度超過規定
    標準（每公升0.25毫克）為由，依道路交通管理處罰條例第
    35條第1 項第1 款之規定，裁處受處分人罰鍰1 萬9,500 元
    及吊扣駕駛執照24個月且施以道安講習等情，此有交通部公
    路總局高雄區○○○道路交通管理事件裁決書1 份附卷可稽
    。又受處分人因上開酒後駕車案件，經臺灣高雄地方法院檢
    察署檢察官於97年10月2 日以97年度偵字第23516 號為緩起
    訴處分，緩起訴期間為1 年，並命受處分人向國庫支付1 萬
    5000元，且經台灣高等法院高雄分院檢察署於97年10月27日
    以97年度上職議字第4651號駁回再議確定，而受處分人亦已
    於97年12月3 日依緩起訴之內容繳交1 萬5000元等情，亦有
    上開緩起訴處分書、臺灣高等法院高雄分院檢察署處分書、
    收據等影本及臺灣高等法院被告前案紀錄表各1 份在卷可考
    ，是此部分之事實固堪認定。
  (二)然而，本件受處分人所受之緩起訴處分固非刑法所定刑罰之
    種類，然已對受處分人之名譽、心理產生相當制約並影響異
    議人之財產等權益，亦應可實質該當行政罰法第26條第1 項
    之「依刑事法律」之處罰。故原處分機關依道路交通管理處
    罰條例第35條第1 項第1 款之規定，對受處分人上開酒後駕
    車之違規行為予以裁罰時，除其行為應處以其他種類行政罰
    即施以道安講習部分仍得予以裁處外，裁處罰鍰部分，自不
    得再科處行政罰對於受處分人予以重複處罰。惟依94年12月
    28日修正公布，並自95年7 月1 日施行之道路交通管理處罰
    條例第35 條 第8 項規定；「... 前項（指有酒精濃度超過
    規定標準而駕駛車輛等情形）汽車駕駛人，經裁判確定處以
    罰金低於本條例第92條第3 項所訂最低罰鍰基準規定者，應
    依本條例裁決繳納不足最低罰鍰之部分。」，依其性質，道
    路交通管理處罰條例第35條第8 項應為行政罰法第26條第1
    項之特別規定，是本件受處分人所支付之緩起訴處分金既僅
    1 萬5000元，則參照上開條文規定，受處分人僅須補繳不足
    部分之罰鍰4,500 元即可。是原處分機關逕以異議人酒精濃
    度超過規定標準，而對其裁處罰鍰超過4,500 元部分，即有
    未恰。
五、原裁定以原處分機關裁處受處分人罰鍰超過4,500 元之部分
    ，尚有不當，予以撤銷，核無違誤，抗告人仍執前詞提起抗
    告，指摘原裁定此部分不當，為無理由，應予駁回。
據上論結，應依道路交通案件處理辦法第26條，刑事訴訟法第41
2 條，裁定如主文。
中    華    民    國    98    年    2     月    4    日
                  刑事第三庭    審判長法  官   周賢銳
                                      法  官   施柏宏
                                      法  官   黃憲文
以上正本證明與原本無異。
不得再抗告。
中    華    民    國    98    年    2     月    4    日
                                      書記官   施耀程


司法院資訊處製作；財團法人民間司法改革基金會備份。
